臺灣臺南地方法院刑事判決　　　　　　　　　　　　　　九十年度訴字第九六一號
　　公　訴　人　臺灣臺南地方法院檢察署檢察官
　　被　　　告　戊　○　○
　　指　　　定
　　辯　護　人　本　院　公設辯護人　乙　○　○
　　被　　　告　丙　○　○
　　　　　　　　丁　○　○
右列被告因傷害案件，經檢察官提起公訴（九十年度營偵字第五五九號），本院判決
如左：
    主  文
戊○○使人受重傷，處有期徒刑伍年。
丙○○共同傷害人之身體，處有期徒刑月，如易科罰金，以佰元折算壹日。
丁○○共同傷害人之身體，處有期徒刑伍月，如易科罰金，以佰元折算壹日。
    事  實
一、戊○○於民國八十九年十一月十二日二十時許，在臺南縣學甲鎮一○○之一號「
    阿娜答檳榔攤」與丁○○飲酒划拳，席間戊○○與丁○○因戊○○輸拳不肯喝酒
    發生爭執，丁○○與在鄰桌喝酒之丙○○竟共同基於傷害他人身體之犯意聯絡，
    聯手毆打戊○○；戊○○被毆打後，不甘示弱，乃基於重傷害之犯意，朝丙○○
    之右眼要害猛擊，致丙○○受有右眼球破裂、視網膜剝離及水晶體、玻璃體、虹
    膜脫出、虹膜剝離、視力無光覺無法恢復等一目視能無法回復之重傷害。戊○○
    遭丁○○、丙○○共同毆打，則受有右眼眶部挫傷瘀腫長四．八公分、寬四，二
    公分，右胸紅腫長六．五公分、寬四．六公分，左下頜青腫長三．四公分、寬二
    ．一公分，、鼻部青腫長一．八公分、寬一．五公分，左肘紅腫長擦傷長三．八
    公分、寬二．五公分等傷害。
二、案經戊○○、丙○○訴由臺南縣警察局學甲分局報請臺灣臺南地方法院檢察署檢
    察官偵查起訴。
    理  由
壹、被告丙○○、丁○○共同毆打戊○○部分：
一、訊據被告丙○○、丁○○對於前揭時地共同毆打戊○○，致戊○○受有如事實欄
    所示之傷害之犯行坦承不諱（見本院卷第一五五、一五六、二三三、二三四、二
    三七頁），核與告訴人戊○○指訴之情節相符；且經在場證人甲○○於本院證稱
    ：「我當天是在檳榔攤投幣唱歌，後來與戊○○、丁○○一起喝酒，他們二人有
    在划拳，後來他們有一點喝醉了，我提議輸的人喝酒，戊○○說他醉了不要喝，
    丁○○就先動手打戊○○，我說不要吵了，都是朋友，然後丙○○就過來用拳頭
    打戊○○，丁○○又打了戊○○一拳．．．」等情屬實（見本院卷第一四三頁）
    ；復有聖恩醫院於八十九年十一月十四日出具之診斷證明書一件附卷可稽（見警
    卷），足見被告丙○○及丁○○之自白，核與事實相符，應可採信為真實。本件
    事證明確，被告丙○○及丁○○之犯行均堪認定，應依法論科。
二、核被告丁○○、丙○○傷害人之身體，係犯刑法第二百七十七條第一項之罪。被
    告丁○○、丙○○就上揭犯行，有犯意之聯絡及行為之分擔，皆為共同正犯。爰
    審酌被告丁○○僅因告訴人戊○○輸拳不喝酒，即與告訴人戊○○發生爭吵，率
    爾出手毆打告訴人戊○○；被告丙○○並未與告訴人戊○○發生糾紛，僅因被告
    丁○○與告訴人戊○○發生爭吵，即加入傷害告訴人戊○○，惟嗣因告訴人戊○○還手，被告丙○○亦因此受有如事實欄之重傷害；及告訴人受傷之程度、犯罪
    後態度、迄未與告訴人戊○○達成民事賠償等一切情狀，各量處如主文所示之刑
    。又被告丁○○、丙○○行為後，刑法第四十一條業於九十年一月十二日修正公
    布，比較新舊法之結果，對被告丁○○、丙○○並無不同，自應適用裁判時即修
    正後之刑法第四十一條第一項規定，諭知易科罰金之折算標準。
貳、被告戊○○毆打丙○○部分：
一、訊據被告戊○○矢口否認有上開犯行，辯稱：伊未打丙○○，係丙○○、丁○○
    打伊云云。指定辯護人辯稱：依證人甲○○之證述，足證係丙○○、丁○○毆打
    戊○○，戊○○共未毆打丙○○；又縱認戊○○有毆打丙○○，亦係基於防衛意
    思所為之反擊行為，並未過當，其行為依法不罰云云。經查：
    (一)右揭事實，業據告訴人丙○○指訴綦詳，並有財團法人奇美醫院於九十年一月
      十九日、九十年二月十六日出具之診斷證明書二件在卷可佐（見警卷）；且在
      場目擊證人丁○○於本院證稱：「當天是甲○○叫我過去與戊○○划拳，戊○○划輸卻不喝酒，甲○○要幫戊○○喝酒，我不肯，我與戊○○就到外面檳榔
      攤去爭執拉扯，丙○○到外面來看我們在吵什麼，戊○○就一拳揮過來，打到
      丙○○的眼睛，丙○○的肩膀碰到我的眼鏡，我的眼鏡也掉到地上，等我撿起
      眼鏡時，丙○○的眼睛已經流血，就追著戊○○打，後來我叫車送丙○○去醫
      院」等語（見本院卷第二一四至二一五頁）；又在場證人甲○○於本院證稱：
      「丙○○就過去用拳頭打戊○○，丁○○又打了戊○○一拳，我沒有看到戊○○打人，戊○○被打後就要回去，他們二人追過去，後來我就不知道了」等語
      （見本院卷第一四三頁），足見當日雖係丁○○與丙○○先毆打戊○○，然戊○○走出檳榔攤外後，丁○○、戊○○仍在檳榔攤外面為先前划拳不喝酒之事
      爭執，丙○○隨後跟到外面欲看發生何事時，即遭正與丁○○發生爭執之戊○○憤而出拳揮向丙○○之右眼，致丙○○受有如事實欄所示之傷害一情，應可
      認定。雖證人甲○○於擯榔攤內並未看到戊○○打人，然於檳楖攤外究係發生
      何事，已經證人甲○○於本院證稱其不知情等語屬實，是證人甲○○之證詞，
      並無法採為有利於被告戊○○之認定。
    (二)按正當防衛係對於現在不正之侵害防衛自己或他人之權利者而言，本案上訴人
      與某甲口角互毆彼此成傷，不能證明某甲先行侵害，自不得主張正當防衛。次
      按彼此互毆，以一方初無傷人之行為，因排除對方不法之侵害而加以還擊，始
      得以正當防衛論。故無從分別何方為不法侵害之互毆行為，不得主張正當防衛
      （最高法院十七年上字第六八六號、三十年台上字第一○四○號判例意旨參照
      ）。本件訊之告訴人丙○○迭陳稱：伊到外面看發生何事，被告戊○○就一拳
      揮過來等語，核與證人丁○○之證述相符，已如前述，足見告訴人丙○○在檳
      榔攤外面時，並未出手先行毆打被告戊○○，是本件即不能證明被告戊○○毆
      打丙○○時，係先行受丙○○不法侵害之故；雖告訴人丙○○在檳榔攤內，曾
      出拳毆打被告戊○○，然在檳榔攤外面，被告戊○○出拳毆打丙○○時，其先
      前所遭受之侵害業已過去，故被告戊○○之傷害行為，應屬侵害已過去後之報
      復行為，並非為排除對方之不法之侵害而加以還擊，揆諸以上說明，自不得主
      張正當防衛。是辯護人辯稱：被告戊○○之出拳行為係正當防衛行為云云，實
      不足採。
    (三)經本院依職權向財團法人奇美醫院函查告訴人丙○○所受之傷勢狀況，經該院
      函覆稱：「丙○○於八十九年十一月十二日因右眼眼球破裂經急診住院接受手
      術治療，當時右眼視力僅辨光覺，角膜及鞏膜破裂，並有葡萄膜玻璃體脫出、
      全前房出血、結膜下出血、水晶體脫位至結膜下及虹膜周遭裂離，玻璃體混濁
      ，經手術治療於九十年十一月十七日出院，第一次住院傷勢嚴重，失明之可能
      性很高，八十九年十二月五日門診追即疑似有視網膜剝離，但因眼壓高仍予
      以門診觀察，於九十年一月三日安排第二次手術，術後右眼視力為十公分處辨
      手動，仍有失明之可能，九十年二月二日視網膜全剝離，視力已無光覺，無恢
      復之希望」等情，此有財團法人奇美醫院九十年九月三日（九十）奇醫字第四
      五二九號函文一件附卷可稽（見本院卷第二八至二九頁），足認告訴人丙○○
      所受上開右眼視力已無光覺之傷害，合於刑法第十條第四項第一款規定之重傷
      害要件。而揆諸眼球為人體脆弱器官，猛力擊之將可能因此導致失明之危險，
      被告戊○○仍率予揮拳猛擊，其具有重傷害之故意甚明。綜上所述，本件事證
      明確，被告戊○○犯行堪予認定，應依法論科。
二、核被告戊○○所為，係犯刑法第二百七十八條第一項之重傷害罪。爰審酌被告戊○○僅因細故發生爭執，即率爾出手毆打告訴人丙○○之右眼，及告訴人丙○○
    受傷之程度、告訴人丙○○亦有毆打被告戊○○、被告戊○○犯罪後之態度、迄
    未與告訴人丙○○達成民事賠償等一切情狀，量處如主文所示之刑。
三、公訴意旨另以：被告戊○○基於傷害之犯意，與丁○○互毆，因認被告戊○○亦
    有傷害丁○○之犯行云云。惟查：被告丁○○迭於警訊、偵查及本院陳稱：伊只
    是眼鏡掉在地上，伊未被戊○○毆打，亦未受傷等語（見警卷、偵查卷第一七頁
    及本院卷第一五六頁），足見被告戊○○確未毆打丁○○，且亦查無其他積極證
    據足認被告戊○○亦有毆打丁○○，則公訴人所指被告戊○○此部分之犯行，即
    屬犯罪不能證明，惟此部分如成立犯罪，與前揭被告戊○○已論罪科刑部分，有
    連續犯之裁判上一罪關係，爰不另為無罪判決之諭知。
四、證人即阿娜答檳榔攤老闆李勝雄於警訊證稱：當時伊去買酒，故未看見戊○○、
    丙○○、丁○○發生口角互毆之事等語（見本院卷第一六八頁反）；證人李昆龍
    於警訊證稱：伊於八十九年十一月十二日十四時許前往阿娜答檳榔攤喝酒，只有
    和戊○○一人在喝酒，約十六時左右即離開現場，並不清楚上開檳楖攤發生何事
    等語（見本院卷第一七二頁反面）；證人黃榮琳於警訊證稱：八十九年十一月十
    二日二十時許，伊還在阿娜答檳榔攤喝酒，但伊當時剛好去洗手間，故未看見戊○○、丁○○毆打丙○○之事等語（見本院卷第一七四頁反面）。是以上開證人
    既均未於被告三人互毆時在場，即無法證明本件待證事項，本院自無傳喚上開證
    人之必要。又證人己○○於本院證稱：伊當天未到阿娜答檳榔攤，當時伊係騎車
    要出去買東西，在伊家附近之路上，看到一台警車、二位警員在問話，戊○○坐
    在地上，警員問何人認識戊○○，伊表示認識戊○○，就帶戊○○回家，戊○○
    當天有無喝酒，伊不記得了等語（見本院卷第一九二頁）；及證人庚○○於本院
    證稱：伊只有看到戊○○與丁○○在划拳，之後伊就進包廂找朋友，不清楚發生
    何事等語（見本院卷第二○二頁），足見證人己○○、庚○○亦未目睹本件案發
    經過，亦無法為本件被告戊○○有利或不利之證明，附此敘明。
據上論斷，應依刑事訴訟法第二百九十九條第一項前段，刑法第二條第一項前段、第
二十八條、第二百七十七條第一項、第二百七十八條第一項、第四十一條第一項前段
，罰金罰鍰提高標準條例第一條前段、第二條，判決如主文。
本案經檢察官陳建弘到庭執行職務。
中      華      民      國      九十一      年      五      月    十    日
                                  臺灣臺南地方法院刑事第四庭
                                      審判長法  官  簡  慧  娟
                                            法  官  謝  家  宜
                                            法  官  林  欣  玲
右正本證明與原本無異。
如不服本判決，應於判決送達後十日內，向本院提出上訴狀。
                                            書記官  莊  淑  雅
中      華      民      國      九十一      年      五      月   十三   日
附錄本案論罪科刑法條全文：
中華民國刑法第二百七十八條第一項
使人受重傷者，處五年以上十二年以下有期徒刑。
中華民國刑法第二百七十七條第一項
傷害人之身體或健康者，處三年以下有期徒刑、拘役或一千元以下罰金。
